【裁判字號】    95,上易,19
【裁判日期】    950328
【裁判案由】    損害賠償
【裁判全文】
臺灣高等法院高雄分院民事判決          95年度上易字第19號
上  訴  人  乙○○
被上訴  人  屏東縣潮州鎮公所
法定代理人  甲○○
訴訟代理人  柳聰賢律師
上列當事人間請求損害賠償事件，上訴人對於民國94年12月14日
臺灣屏東地方法院94年度訴字第184 號第一審判決提起上訴，本
院於94年3 月14日言詞辯論終結，判決如下：
    主  文
原判決除確定部分外，關於駁回上訴人後開第二項之訴並訴訟費
用之裁判部分均廢棄。
被上訴人應再給付上訴人新台幣壹萬伍仟捌佰貳拾捌元，及自民
國九十四年六月七日起至清償日止，按週年利率百分之五計算之
利息。
其餘上訴駁回。
第一審（除確定部分外）、第二審訴訟費用，由被上訴人負擔百
分之五，餘由上訴人負擔。
    事實及理由
一、被上訴人之法定代理人原為王志豐，於訴訟中經變更為甲○
    ○，並經聲明承受訴訟，核與法律規定相符，應予准許，先
    予說明。
二、上訴人起訴主張：伊於民國93年4 月2 日與被上訴人訂立公
    共造產光春農場（土池）養殖場委託經營管理合約（下稱系
    爭契約），由伊經營管理光春農場中約2 甲土地之養殖魚池
    4 池，期間自訂約日起至98年4 月1 日止計5 年，每年不論
    盈虧，應固定給付被上訴人新台幣（下同）181,800 元。伊
    於訂約後即著手整地並飼養鰻魚，詎於93年10月中旬，經隔
    鄰之訴外人蔡金輝告知其蝦池內有出現鰻魚，伊即緊急僱工
    將其中1 池之鰻魚移池並將池水抽乾後，發現該池地底有1
    坑洞，洞底並有暗排水溝可與他人之魚池相通。伊即告知被
    上訴人會同到場查看，並確認有該情事存在。而被上訴人既
    將該養殖池交由伊使用，自應交付及維持可供合理使用之狀
    態，伊既因該坑洞及暗溝之存在而受有：(1)僱用怪手挖除暗
    溝整地費用1 萬元。(2)僱工將鰻苗移池並抽乾池水費用13,0
    00元。(3)無法養殖之租金損失181,800 元。(4)鰻魚流失約1
    萬尾損失40萬元。(5)營業損失及精神損失30萬元。合計904,
    800 元之損害，自得向被上訴人求償。爰依系爭契約之法律
    關係，提起本訴，並聲明求為命被上訴人給付904,800 元及
    加計自起訴狀繕本送達翌日起算法定遲延利息之判決。
三、被上訴人則以：依系爭契約第3 條、第6 條及第10條約定，
    上訴人不得以天然災害、歉收等情事拖延繳納或減免租金，
    且對養殖場之各項設備應負維修及修換之責，則就經營管理
    期間任何天災地變情事之損失，即應由上訴人自理，不得向
    伊請求任何賠償。而本件承租範圍之前出租他人及上訴人於
    占有使用之半年時間，均從未曾發現池底有坑洞及暗溝之情
    事，伊亦無從知悉，該坑洞及暗溝應屬不可歸責之地變，伊
    依上開約定，自無賠償義務。又上訴人本即應盡善良管理人
    之注意而保管租賃物，則其疏於注意維護，致該養殖池產生
    坑洞，即應自負責任，其請求賠償，亦屬無據等語，資為抗
    辯。
四、原審經審理結果，准上訴人請求僱用怪手挖除暗溝整地費用
    1 萬元及免為給付2 日無法使用養殖池之租金202 元，合計
    10,202元之本息，而駁回其餘之請求。上訴人就其敗訴部分
    提起上訴，並於本院聲明：(一)原判決不利於上訴人部分廢棄
    。(二)被上訴人應再給付上訴人894,598 元，及自94年6 月7
    日起至清償日止，按年息5%計算之利息。(三)第一、二審訴訟
    費用由被上訴人負擔。被上訴人則聲明：(一)上訴駁回。(二)第
    二審訴訟費用由上訴人負擔（被上訴人就其敗訴部分，則未
    據聲明不服）。
五、兩造爭執及不爭執事項：
  (一)不爭執部分：
  1.兩造於93年4 月2 日訂立系爭契約，由上訴人負責經營管理
    光春農場中約2 甲土地之養殖魚池4 池。上訴人於經營管理
    期間之93年10月中旬，發現其中一養殖池池底有1 坑洞，並
    經兩造會同至現場確認。而該坑洞所在之養殖池佔全部承租
    面積之20% ，有系爭契約及坑洞之照片在卷可稽。
  2.被上訴人對於上訴人僱工將鰻苗移池並抽乾池水所支出費用
    13,000元中之12,000元部分不為爭執。
  (二)爭執部分：
  1.被上訴人應否就該坑洞之存在負責。
  2.若上訴人得請求賠償時，其得請求之項目及金額為何。
六、被上訴人應否就該坑洞之存在負責部分：
  (一)按稱租賃者，謂當事人約定，一方以物租與他方使用收益，
    他方支付租金之契約。民法第421 條第1 項定有明文。本件
    依系爭契約第1 條及第3 條約定，係由被上訴人提供公共造
    產光春農場養殖場約2 甲土地供上訴人經營管理，附帶設備
    則由上訴人自行購置負責，而上訴人則每年不論盈虧，均應
    固定給付181,800 元予被上訴人，且不得以天然災害、歉收
    等情事拖延或減免之議。則依上開約定觀之，系爭契約雖以
    「委託經營管理合約書」之名義簽訂，但其主要經濟目的仍
    在於由上訴人為自己之利益而自行經營養殖場，並非代被上
    訴人為經營管理，而被上訴人則每年固定收取一定金額為提
    供該養殖場土地之對價，並不干涉上訴人之養殖方式及取得
    養殖所獲利益，更無指示如何養殖之權限。核其性質，應屬
    上開條文稱之租賃契約，先予說明。
  (二)系爭契約訂立後，被上訴人即交付養殖場土地予上訴人，上
    訴人隨即僱工整地並進行養殖，整地時並未發現有坑洞，係
    於訂約後約半年後之10月間，始發現其中一池池底有坑洞等
    情，為上訴人所不爭執。而上訴人亦自陳經其抽乾池水發現
    有坑洞及暗溝後，經附近年長者告知可能係日據時期所設置
    等語，參以證人即前任養殖場承租人潘世平於原審證稱：其
    承租時曾飼養魚及泰國蝦，並不知該養殖池地底有暗溝，養
    殖期間亦不曾發現魚蝦流失等語；證人即光春農場現場管理
    員林金聰於原審證稱：其擔任管理員工作7 年，以往系爭養
    殖池土地承租人並未向其反應有任何問題，對於養殖池地底
    是否有暗溝一事並不知情等語。可見在兩造訂約時，均不知
    悉有該坑洞及暗溝之情事，甚且，在上訴人受領交付及整地
    時，亦未曾發現有坑洞及暗溝之存在，則被上訴人在為交付
    時，係以合於之前使用經驗且符合從事養殖使用收益狀態之
    租賃物為交付，並非明知有該坑洞及暗溝存在而為交付，故
    該坑洞之發生及暗溝之存在，應屬不可歸責於兩造之事變性
    質。上訴人主張係被上訴人未交付合於使用收益狀態之租賃
    物，被上訴人抗辯係因上訴人未盡其善良管理人之維護義務
    ，應自負其責，均不足採。
七、若上訴人得請求賠償時，其得請求之項目及金額為何部分：
  (一)按出租人應以合於所約定使用、收益之租賃物，交付承租人
    ，並應於租賃關係存續中保持其合於約定使用、收益之狀態
    。為民法第423 條所明定。故出租人於租賃關係存續中，不
    僅有忍受承租人為使用、收益租賃物之消極義務，並有使其
    能依約定使用、收益租賃物之積極義務。則在租賃關係存續
    中若有發生租賃物不合於約定使用收益之狀態時，除係可歸
    責於承租人之事由外，縱係不可歸責於出租人之事由所致，
    出租人仍負有將該不合使用收益狀態予以排除之義務。本件
    租賃標的之養殖池有坑洞及暗溝存在，雖不可歸責於被上訴
    人，但被上訴人既為出租人，就此坑洞及暗溝之存在所導致
    不合於約定使用、收益之狀態，依上開說明，被上訴人即負
    有修繕回復至得繼續養殖使用之義務。
  (二)又系爭坑洞及暗溝之存在，既係不可歸責於兩造，則依民法
    第225 條第1 項、第266 條第1 項前段及第423 條規定之意
    旨，在該坑洞及暗溝修繕完畢前，被上訴人固得免除其交付
    與上訴人使用收益之義務，但上訴人亦同時可免除其支付租
    金之義務。又在上訴人發現有鰻苗流失後，為求確認坑洞存
    在，曾僱工將鰻苗移池並抽乾池水，此既屬為證明該養殖池
    是否有合於使用收益之狀態，且嗣後經證明在該時期系爭養
    殖池確已有不合於使用收益之狀態，則此段鰻苗移池及重新
    整地期間，均應屬上訴人免付租金之範圍。而此段期間，上
    訴人陳稱約1 個月，被上訴人亦表示無意見，則上訴人因而
    可免付租金之期間，應以1 個月計算，較為適當。經以每年
    應付之租金181,800 元及兩造所不爭執之系爭養殖池面積占
    全部承租土地之20% 核算結果，上訴人得免付之1 個月租金
    額應為3,030 元（計算式：181,800 ÷12×20 %＝3,030 ）
    。
  (三)另上訴人為確認該坑洞存在而僱工將鰻苗移池並抽乾池水之
    費用，既屬為證明系爭養殖池並未合於使用收益狀態所支出
    之必要費用，且此段期間系爭養殖池確有不合於使用收益狀
    態之情事，亦如前述，則此項費用即與被上訴人應保持租賃
    物合於使用收益狀態之義務，具有密切不可分關係，而屬其
    應負修繕義務之一環，上訴人於支付後請求償還，依民法第
    430 條規定，即屬有據。又上訴人請求之13,000元中之12,
    000 元部分，除有其提出之支出單據一紙為證外，並為被上
    訴人所不爭執，自可准許。至被上訴人雖爭執另1,000 元部
    分為餐飲涼水香煙費用，並非必要，但此部分依一般包工習
    慣及常情，係在承攬報酬範圍內，自亦得准許。
  (四)至上訴人請求其養殖之鰻魚經該暗溝流失約1 萬尾，且受有
    營業損失及精神損失等損害部分，然上開損害係因養殖池之
    坑洞及暗溝所致，而此事由係屬不可歸責於被上訴人之事變
    ，業如前述，則被上訴人僅有支付修繕及回復至合於使用收
    益狀態費用之義務，就不可歸責之事變所致之損害，依契約
    第3 條約定，即不須負責。上訴人請求賠償此部分損害，並
    無理由，不應准許。
八、綜上所述，上訴人本於兩造間賃契約之法律關係，請求上訴
    人給付之金額，在：(1)僱用怪手挖除暗溝整地費用1 萬元（
    此部分業經原審判決勝訴確定）。(2)僱工將鰻苗移池並抽乾
    池水費用13,000元。(3)無法養殖之租金損失3,030 元（此部
    分經原審判准202 元勝訴確定）。合計26,030元，及自起訴
    狀繕本送達翌日即94年6 月7 日起至清償日止，按年息5%計
    算利息之範圍內，為有理由，應予准許。至其請求：(3)無法
    養殖之租金損失178,770 元（即181,800 －3,030 ＝178,77
    0）。 (4)鰻魚流失約1 萬尾損失40萬元。(5)營業損失及精神
    損失30萬元，合計878,770 元之本息部分，則無理由，應予
    駁回。原審就上開應准許之26,030元本息部分，僅准其中10
    ,202 元 本息，就其餘15,828元本息部分，為上訴敗訴之判
    決，尚有未洽，上訴意旨就該部分，指摘原判決不當，求予
    廢棄改判，為有理由，爰由本院予以廢棄改判如主文第二項
    所示。至於上訴人之請求不應准許部分，原判決為上訴人敗
    訴之判決，並無違誤，上訴意旨求予廢棄改判，為無理由，
    應予駁回。
九、據上論結：本件上訴為一部有理由，一部無理由，依民事訴
    訟法第450 條、第449 條第1 項、第79條但書，判決如主文
    。
中    華    民    國    95    年    3     月    28    日
                            民事第一庭
                                審判長法官  黃金石
                                法      官  林健彥
                                法      官  林紀元
以上正本證明與原本無異。
本件不得上訴。
中    華    民    國    95    年    3     月    28    日
                                書  記  官  楊茱宜


司法院資訊處製作；財團法人民間司法改革基金會備份。
